【裁判字號】    90,判,1261
【裁判日期】    900720
【裁判案由】    商標評定
【裁判全文】
最  高  行  政  法  院  判  決                    九十年度判字第一二六一號
    原      告  鉅盈股份有限公司
    代  表  人  甲○○
    訴訟代理人  乙○○
    被      告  經濟部智慧財產局
    代  表  人  陳明邦
右當事人間因商標評定事件，原告不服行政院中華民國八十八年十一月十六日台八十
八訴字第四一八六三號再訴願決定，提起行政訴訟。本院判決如左：
    主  文
原告之訴駁回。
訴訟費用由原告負擔。
    事  實
緣原告於民國八十四年七月五日以「ALLY CAT及圖」商標，指定使用於商品及服務分
類表第十二類之自行車、自行車踏板、自行車手把豎管、自行車車桿接頭、競賽用自
行車架、自行車前叉套管、自行車鈴、腳踏車座墊、腳踏車把手、腳踏車前叉、腳踏
車之拖車、協力車、自行車飛輪、三輪車商品申請註冊，經原處分機關經濟部中央標
準局（八十八年一月二十六日改制為經濟部智慧財產局）審查核准，列為註冊第七三
○○○二號商標。嗣關係人美商．勃朗斯維克公司以系爭商標有違註冊時商標法第三
十七條第一項第七款之規定，對之申請評定。案經被告評決第七三○○○二號「ALLY
CAT及圖」 商標之註冊應作為無效，發給中台評字第八七○二八三號商標評定書。原
告不服，提起訴願、再訴願，遞遭決定駁回，遂提起本件行政訴訟，茲摘兩造訴辯
意旨如次：
原告起訴意旨略謂：一、按「商標之註冊違反商標法第三十七條第一項之規定者，利
害關係人得申請商標主管機關評定其註冊為無效。」固為現行商標法第五十二條第一
項所明定；又依商標法施行細則第四十條第二款商標評定案件適用註冊時之規定，本
件原告所有註冊第七三○○○二號「ALLY CAT及圖」商標係於八十五年十月一日核准
註冊，其商標之評定應適用八十二年十二月二十二日修正公布之商標法（以下簡稱註
冊時商標法），合先明。而被告、訴願決定機關及再訴願決定機關卻一再以原告與
關係人之前手有業務往來關係作為判斷原告客觀上有襲用申請人商標並易致公眾誤信
之虞之理由作為評定成立，訴願駁回及再訴願駁回之處分，顯有誤引用八十七年十一
月一日施行之新商標法第三十七條第十四款：「相同或近似於他人先使用於同一商品
或類似商品之商標，而申請人因與該他人間具有契約．．．業務往來或其他關係，知
悉他人商標存在者．．．不得申請註冊」之規定，並誤將註冊時商標法對商標襲用之
保護－主觀襲用之意圖，提昇至客觀致公眾混淆誤認即可適用法律錯誤之違法。二、
次按註冊時商標法第三十七條第一項第七款固明定：「襲用他人之商標或標章有致公
眾誤信之虞者」，不得申請註冊；惟所謂襲用，係指無正當理由，以相同或近似於他
人商標或標章申請註冊者而言；又依同法施行細則第三十一條之規定：雖「所襲用者
不以著名商標或標章而使用於同一或類似商品為限」但「以不公平競爭之目的，非出
於自創而抄襲他人已使用之商標或標章申請註冊並有致公眾誤信之虞者」為要件；又
所指「有致公眾誤信之虞者」，當以兩商標為相同或構成近似，且商品之性質類似，
有使一般商品購買者施以普通所用之注意，猶有對商品之性質及製造者來源發生誤信
之虞為前提，且該條款所指之「公眾」，自係指中華民國境內之消費大眾而言。亦即
，限於被襲用之據以評定商標商品，於原告所有商標申請註冊日前（一九九五年七月
五日），於國內（臺灣）具相當之信譽，為一般消費者所知悉，進而才有使公眾對兩
造商標商品產生一定聯想，而致生誤認誤信之可能。否則仍應貫徹我國商標法採先申
請註冊原則之精神－由先申請者而非由先使用者取得商標專用權。此可以被告於八十
八年十月一日中台評字第八八○四五四號商標評定書為證。三、註冊時商標法第三十
七條第一項第七款明定：「襲用他人之商標或標章有致公眾誤信之虞者」，不得申請
註冊；而所謂襲用，係指無正當理由，以相同或近似於他人商標或標章申請註冊者而
言。故原告既為因應關係人之前手ALLY CAT公司之要求以其公司名稱特取部分「ALLY
CAT」 字樣為商標之一部並因應英文字義而設計「貓持帽子」之商標圖樣以利外銷至
美國打響ALLY CAT公司之名氣，則原告使用該公司名稱特取部分作為商標之一部即非
無正當理由襲用，不違反商標法第三十七條第一項第七款：「襲用」之要件。且原告
所有系爭商標自審定公告日（八十五年七月一日）至關係人與前手訂立移轉契約日（
八十六年四月二十八日）前，關係人之前手均未曾對系爭商標提起異議或評定，直至
關係人與前手訂立移轉契約日後始於八十七年一月十五日對原告所有商標提起評定，
顯係見原告所有商標於臺灣具一定知名度而興起自行開發拖車類商品於臺灣而對原告
所有系爭商標提起評定。四、又原告於八十七年三月十八日以（八七）華商字第八七
一○一一號「商標被評定案件答辯書」、八十七年六月五日以（八七）華商字第八七
一○三五號「商標被評定案補充答辯書」、八十七年十二月十九日（八七）華商字第
八七一一○四號「訴願書」及八十八年一月十六日以（八八）華商字第八八一○○○
七號「訴願理由書」及八十八年六月四日（八八）華商字第八八一○四六號「再訴願
理由書」，一再陳明系爭商標係原告為因應關係人之前手之合作廠商ALLY CAT公司之
要求以其公司名稱之特取部分「ALLY CAT」為商標之一部在臺灣研發並生產拖車腳踏
車外銷至美國，並陸續自一九九三年十二月起，除一方面積極辦理商標申請之程序外
，一方面則與ALLY CAT公司討論製作拖車及使用於此一商品上之商標圖樣、商品顏色
及包裝盒等是否合其要求？若不符合，原告則將另設計他圖樣作為包裝盒之標示。此
可自原告於一九九四年六月十日與ALLY CAT公司確認訂單後，即與國內之鈴星有限公
司商討產品標示貼紙之製造（例如：鏈蓋、車台、專利警告等貼紙）及與大晉工業股
份有限公司商討產出其前手於商品訂單前即已使用「ALLY CAT及圖」商標於腳踏車拖
車商品上之證據，更未以相同或近似商標之同一或類似商品於中華民國境內銷售之事
實及證據，自難據以認定該商標所表彰之信譽已廣為我國境內相關公眾所共知，即不
符合註冊時商標法第三十七條第一項第七款所明定之公眾係指中華民國境內之人民之
要件。亦即被告、訴願及再訴願決定機關不但一再忽略原告所提之證據，又忽略註冊
時商標法第三十七條第一項第七款明定之公眾係指中華民國境內之人民等事實及法定
要件，反苛責原告未提有利相關資料證明並無主觀襲用系爭商標圖樣內之貓持帽子圖
。足見再訴願、訴願決定及原處分顯有違法失平之處。五、綜上所陳，本件被告所為
「評定申請成立」、經濟部所為「訴願駁回」之決定及行政院再訴願決定所為「再訴
願駁回」之決定，均顯有違法、失平之處，請求判決將再訴願決定、訴願決定及原處
分均撤銷，並指示被告另為『註冊第七三○○○二號「ALLY CAT及圖」商標之評定案
申請不成立』之處分，以符法制，而維原告之權益等語。
被告答辯意旨略謂：按商標圖樣「襲用他人之商標或標章有致公眾誤信之虞者」，不
得申請註冊，為系爭商標註冊時商標法第三十七條第一項第七款所明定。而所謂「襲
用他人之商標或標章有致公眾誤信之虞」，係指商標本身相同或近似於他人商標或標
章，有使一般消費者誤信其所表彰之商品來源或產銷主體而購買之虞而言。又其適用
指「以不公平競爭之目的，非出於自創而抄襲他人已使用之商標或標章申請註冊並有
致公眾誤信之虞者；所襲用者不以著名商標或標章而使用於同一或類似商品為限。」
同法施行細則第三十一條亦有明文。查系爭註冊第七三○○○二號「ALLY CAT及圖」
商標，係由英文ALLY CAT與「貓持帽子」圖所組成，與據以評定之「ALLY CAT」、「
ALLY CAT BICYCLES INC.＆ DESIGN」（貓持帽子設計圖）均有相同之英文 ALLY CAT
及相仿之貓持帽子圖，應屬近似之商標。而外文「ALLY CAT」、「ALLY CAT BICYCLE
S INC.＆ DESIGN」 為關係人之前手A11y Cat Bicycles Inc.公司（下稱A11y Cat公
司）先使用於腳踏車等商品之商標，並自西元一九九四年九月十二日起，於美國、加
拿大及德國申請並獲准註冊，嗣移轉予美商．貝爾運動公司（Bell Sports,Inc.）後
並陸續於奧地利、瑞士、及澳大利亞申准註冊，嗣再由美商．貝爾運動公司將前揭商
標移轉於關係人。於系爭商標申請註冊日（一九九五年七月五日）前，關係人前手A1
1y Cat公司即於雜誌刊登廣告促銷，且原告與關係人之前手美商A11y Cat公司間有業
務往來，原告乃知悉有據以評定商標，凡此有關係人檢送前手A11y Cat公司一九九四
年十一月刊登之商品雜誌廣告、與原告一九九四年六、七月往來傳真信函及同年六月
之訂單，六、七、十月之發票等證據資料影本附原處分卷可稽。原告固稱應關係人之
前手美商A11y Cat公司之要求以該公司名稱特取部分「A11y Cat」字樣為商標一部分
，並因應英文字義而設計「貓持帽子」之商標圖樣，均經該公司之同意。據以評定商
標於美國申請註冊日（一九九四年九月十二日）雖早於系爭商標申請註冊日（一九九
五年七月五日），卻晚於原告開始設計商品商標圖樣，此可由原告陸續與關係人之前
手及與訴外人鈴星（一九九四年八月起），大晉公司（一九九四年十月起）討論產品
製造方法、圖樣等往來信函之事實可稽。且關係人信函更可證明系爭商標表彰之商品
係原告所開發之產品，商標係原告所自創，並非被告所認定係襲用關係人前手所有之
商標等語。惟查審究所送各項證據資料及其理由，原告與關係人之前手A11y Cat公司
確認產品訂單及照片，並無系爭商標圖樣之揭示；又與案外人鈴星有限公司、大晉工
業股份有限公司討論文件，係討論商品貼紙或產品之製造及標識、貼紙置放處之製造
文件，亦看不出貼紙之圖樣為何，至一九九四年九月出貨單，雖有「A11y Cat」商標
圖樣，惟與關係人所提資料日期相距不遠，而原告復無法提出其他創用系爭商標之相
關資料，則依原告現有證據資料，尚無法證明原告所稱系爭商標圖樣係經A11y Cat公
司同意設計，為原告首創之事實。是原告以相同之外文及如出之貓持帽子圖形作為系
爭商標圖樣申請註冊，指定使用於同一或類似之自行車等商品，客觀上即有襲用據以
評定之「A11y Cat」等商標而致公眾誤信之虞，自有首揭規定之適用，從而被告所為
系爭商標之註冊應作為無效之處分，洵無違誤等語。
    理  由
按商標圖樣襲用他人之商標或標章有致公眾誤信之虞者，不得申請註冊，為註冊時商
標法第三十七條第一項第七款所規定。該款之適用，指以不公平競爭之目的，非出於
自創而抄襲他人已使用之商標或標章申請註冊並有致公眾誤信之虞者，所襲用者不以
著名商標或標章而使用於同一或類似商品為限，復為同法施行細則第三十一條所明定
。本件原告於八十四年七月五日以「ALLY CAT及圖」商標，指定使用於商品及服務分
類表第十二類之自行車、自行車踏板、自行車手把豎管、自行車車桿接頭、競賽用自
行車架、自行車前叉套管、自行車鈴、腳踏車座墊、腳踏車把手、腳踏車前叉、腳踏
車之拖車、協力車、自行車飛輪、三輪車商品申請註冊，經被告審查核准，列為註冊
第七三○○○二號商標。嗣關係人美商．勃朗斯維克公司以系爭商標有違註冊時商標
法第三十七條第一項第七款之規定，對之申請評定。案經被告評決第七三○○○二號
「ALLY CAT及圖」商標之註冊應作為無效，發給中台評字第八七○二八三號商標評定
書。原告不服，循序提起本件行政訴訟，主張如事實欄所載。經查：（一）、系爭註
冊第七三○○○二號「ALLY CAT及圖」商標圖樣如附圖一所示，據以評定之「ALLY C
AT BICYCLES INC.＆ Design」、「ALLYCAT」商標圖樣如附圖二所示，被告以外文AL
LY CAT及貓持帽子設計圖係關係人之前手先使用於腳踏車等商品之商標，並在美國、
加拿大、德國、奧地利等國獲准註冊，早於系爭商標申請註冊前，即在雜誌刊登廣告
促銷，且與原告有業務往來，凡此有關係人檢送之雜誌廣告、關係人之前手與原告往
來傳真信函及訂單等證據資料影本可稽，原告以相同之外文及如出一轍之圖形作為系
爭商標圖樣，指定使用於同一或類似之自行車等商品申請註冊，難謂非襲用據以評定
商標而有致公眾誤信之虞，有違註冊時商標法第三十七條第一項第七款之規定；至原
告主張系爭商標為其所創，與關係人之前手往來信函僅係討論商品包裝及付款方式乙
節，惟外文ALLY CAT 乃關係人前手之關係公司合作廠商美商．ALLY CAT BICYCLES公
司之名稱特取部分，西元一九九四年六月十五日美商．ALLY CAT BICYCLES 公司發給
原告之訂單上即標示系爭商標圖樣，而原告未提出創用系爭商標之證據，其主張尚不
足採，乃評決系爭第七三○○○二號「ALLY CAT及圖」商標之註冊應作為無效。（二
）、原告主張其應關係人前手之合作廠商美商．ALLY CAT BICYCLES 公司要求，以該
公司名稱特取部分ALLY CAT作為商標之一部分在我國研發生產拖車並外銷美國，並因
應英文字義而設計貓持帽子圖形，自西元一九九三年十二月起，一方面辦理商標註冊
申請手續，一方面與美商．ALLY CAT BICYCLES 公司討論拖車製造及商標圖樣、包裝
盒使用情形，據以評定商標於美國申請註冊日期西元一九九四年九月十二日雖早於系
爭商標申請註冊日，惟晚於原告開始設計系爭商標圖樣，此可由原告於西元一九九四
年六月十日與美商．ALLY CAT BICYCLES 公司確認訂單後，即於同年八月起與鈴星有
限公司及大晉工業股份有限公司討論產品及貼紙之製造等往來信函可稽，關係人於原
告與美商．ALLY CAT BICYCLES 公司確認訂單並於同年九月出貨後，始藉原告外銷美
國之產品刊登廣告，至其與美商．ALLY CAT BICYCLES 公司往來信函，僅係討論產品
包裝及出貨之方式，系爭商標表彰之商品係原告所開發，系爭商標係原告所創，又據
以評定商標商品須於原告系爭商標申請註冊日前（一九九五年七月五日），於國內具
有相當之信譽，為一般消費者所知悉，才有使公眾對系爭商標與據以評定商標商品產
生一定聯想，而致生誤認誤信之可能，且註冊時商標法第三十七條第一項第七款明訂
之公眾係指中華民國境內之人民等語。惟系爭註冊第七三○○○二號「ALLY C AT 及
圖」商標圖樣係由外文ALLY CAT及貓持帽子設計圖組成，與據以評定之「ALLY CAT B
ICYCLES INC.＆ Design」、「ALLYCAT」商標圖樣，均有相同之外文ALLY CAT或相仿
之貓持帽子設計圖，應屬近似之商標，而「ALLYCAT」 、「ALLY CAT BICYCLES INC.
＆ Design」係美商．ALLY CAT BICYCLES公司先使用於腳踏車等商品之商標，自西元
一九九四年九月十二日起即在美國、加拿大、德國申請並獲准註冊，嗣移轉予美商．
貝爾運動公司後，陸續在奧地利、瑞士及澳大利亞註冊，美商．貝爾運動公司再將據
以評定商標移轉予關係人，系爭商標申請註冊前，美商‧ALLY CAT BICYCLES 公司除
透過雜誌廣告促銷外，並與原告有業務往來，原告乃知悉據以評定商標，凡此有關係
人所檢送美商．ALLY CAT BICYCLES 公司於西元一九九四年刊登之雜誌廣告、西元一
九九四年六、七月與原告往來傳真信函、同年六月訂單及六、七、十月發票等影本（
其中一九九四年六月十五日美商．ALLY CAT BICYCLES 公司發給原告之訂單上即印有
「ALLY CAT BICYCLES INC.＆Design」商標圖樣）附原處分卷可稽。又審究原告所檢
送各項證據資料，原告與美商．ALLY CAT BICYCLES 公司確認產品訂單及照片，並無
系爭商標圖樣之標示，與鈴星有限公司、大晉工業股份有限公司往來信函係討論產品
及貼紙之製造及置放處，亦未見貼紙之圖樣，西元一九九四年九月二十三日出貨單雖
載有ALLY CAT，惟與關係人所提資料日期相距不遠，此外別無其他創用系爭商標之相
關資料，尚難證明系爭商標圖樣係其經美商．ALLY CAT BICYCLES 公司同意而為其自
己所設計，系爭商標難謂非襲用據以評定商標並有致公眾誤信之虞。又原告所主張其
應關係人前手之合作廠商美商．ALLY CAT BICYCLES 公司要求，以該公司名稱特取部
分ALLY CAT作為商標在我國研發生產拖車並外銷美國，自西元一九九三年十二月起，
一方面辦理商標註冊申請手續，一方面與美商．ALLY CAT BICYCLES 公司討論拖車製
造及商標圖樣等情事，但一九九四年六月十五日美商．ALLY CAT BICYCLES 公司發給
原告之訂單上即印有「ALLY CAT BICYCLES INC.＆ Design」 商標圖樣，而原告其所
提出之證據尚不足已證明系爭商標圖樣係其經美商．ALLY CAT BICYC LES公司同意而
為其自己所設計之商標。再者據以評定商標於系爭商標申請前即由美商．ALLY CAT B
IC YCLES公司於西元一九九四年刊登雜誌廣告，當時在世界上我國係腳踏車及其零件
之主要生產國家之一，該相關方面之國外雜誌及市場資訊於國內相當流暢，且相互間
國際貿易頻繁，難謂未為國內腳踏車業界及相關商品購買人所知悉，則原告前開主張
自尚不足採。（三）、綜上所述，原告所訴各節尚無可採，被告所為原處分，揆諸首
揭規定及說明，洵無違誤，一再訴願決定遞予維持，俱無不妥。原告起訴論旨，難認
有理由，應予駁回。
據上論結，本件原告之訴為無理由，爰依行政訴訟法施行法第二條、行政訴訟法第九
十八條第三項前段，判決如主文。
中    華    民    國     九十        年      七      月      二十       日
                    最 高 行 政 法 院  第 四 庭
                                審 判 長 法  官      葉  振  權
                                         法  官      姜  仁  脩
                                         法  官      吳  錦  龍
                                         法  官      劉  鑫  楨
                                         法  官      吳  明  鴻
右  正  本  證  明  與  原  本  無  異
                                         法院書記官  陳  盛  信
中    華    民    國     九十        年      七      月      二十       日


司法院資訊處製作；財團法人民間司法改革基金會備份。
